【裁判字號】    96,訴,480
【裁判日期】    970131
【裁判案由】    違反水土保持法
【裁判全文】
臺灣臺北地方法院刑事判決               96年度訴字第480號
公  訴  人  臺灣臺北地方法院檢察署檢察官
被      告  甲○○
被      告  乙○○
                      4樓
上列被告因違反水土保持法案件，經檢察官提起公訴（95年度偵
字第9937號），本院判決如下：
    主  文
甲○○、乙○○共同在公有山坡地內，未經同意擅自從事堆置土
石、開挖整地使用，致生水土流失，各處有期徒刑拾月。均減為
有期徒刑伍月，如易科罰金，均以參佰元折算壹日。
    事  實
一、甲○○、乙○○均明知坐落臺北市○○路○○段81、200地號
    土地，係屬財政部國有財產局管理之國有土地，另同小段19
    9地號土地，係屬國防部軍備局管理之國有土地，且上開土
    地並經臺北市政府於民國79年2月26日以府建五字第7900643
    5號函公告為適用山坡地保育利用條例之山坡地範圍，且屬
    經行政院84年11月29日台84農42282號函公告為適用水土保
    持法之法定山坡地範圍。其二人就該土地並無任何使用之權
    利。詎其二人竟共同基於意圖為自己不法利益之犯意聯絡，
    為整建甲○○所經營之福山農場大門、並剷平部分坡地，放
    置貨櫃屋作為警衛亭、停放車輛，及拓寬道路供較大車輛通
    行，未經土地所有權人及管理機關之同意或許可，亦未先擬
    具水土保持計畫書送請主管機關核定，於94年12月間，由乙
    ○○僱請不知情之工人，在上開山坡地開挖整地及堆置土石
    ，開挖面積為47.01平方公尺，堆置土石面積為145.52平方
    公尺，總計開發使用面積為192.53平方公尺（詳如附圖所示
    ），致生局部坍塌水土流失。
二、案經臺北市政府移送臺灣臺北地方法院檢察署檢察官偵查起
    訴。
    理  由
一、認定本件犯罪事實所依憑之證據及理由:
    訊據被告甲○○矢口否認有何開挖整地、堆積土石之違反水
    土保持法之犯行，辯稱: 北安路1小段81、200號土地是我開
    發的，199號土地絕對不是軍備局的，各該地也不是山坡地
    ，沒有請人家開挖整地及堆積土石，也沒有造成局部坍塌、
    水土流失云云。被告乙○○固坦承有請挖土機清理大門口，
    把地弄平，準備放一個貨櫃當臨時警衛亭，惟矢口否認有何
    有何開挖整地、堆積土石之違反水土保持法之犯行，並辯稱
    : 沒有堆土石，是因水溝有很多樹枝，清理水溝云云。惟查
    :
  (一)臺北市○○路○○段81、200地號土地，係屬財政部國有財產
    局管理之國有土地，另同小段199地號土地，係屬國防部軍
    備局管理之國有土地，被告二人並無任何使用之權限，此有
    地籍資料查詢在卷可稽（參他字第549號卷第77-82頁）。又
    上開土地，業經臺北市政府於79年2月26日以府建五字第790
    06435號函公告為適用山坡地保育利用條例之山坡地範圍，
    且屬經行政院84年11月29日台84農42282號函公告為適用水
    土保持法之法定山坡地範圍一節，亦有臺北市政府及行政院
    上開函文暨所附之臺北山坡地範圍劃定成果報告等在卷可參
    （參他字第549號卷第3-8頁）。
  (二)臺北市○○路○○段81地號土地，於94年12月間某日，遭人
    在如附圖C所示位置，開挖坡地整平土地，並將所挖取之廢
    土回填於上開土地如附圖B處及同小段200、199地號土地產
    業道路如附圖A處，計開挖面積共47.01平方公尺，堆置土石
    面積共145.52平方公尺，以及因而造成局部坍塌、土石流失
    等情，業經臺北市政府建設局於分別於95年1月4日14時30分
    許至現場會勘，並製有會勘紀錄表暨所附現場照片（參他字
    549號卷第68-71頁）、於95年4月28日查報員至現場巡查，
    並製有巡查紀錄表暨所附現場照片可考（參他字第3259號卷
    第3-4頁、16-17頁）。且經臺灣臺北地方法院檢察署察官於
    95年7月7日至現場履勘結果為: 面對門口右側（即附圖C部
    分）山壁有開挖痕跡，並有土石流失、崩塌，左側（即附圖
    B部分）有廢土回填，影響山溝排水，靠近軍事營區○○○
    道路（即附圖A部分）有整地拓寬的情形，並拍攝現場照片
    19 張，以及於95年12月14日14時45分許囑託臺北市中山地
    政事務所至現場勘驗，製有勘驗筆錄，並由臺北市中山地政
    事務所人員測量、繪製測量圖在案，此有履勘現場筆錄二份
    、臺北市中山地政事務所95年12月29日北市中地二字第0953
    20 70 900號函暨所附之土地複丈成果圖在卷可按（參偵字
    第9937號卷第121、157-166頁、第194 -201頁）。復經本院
    於96年8月20日會同臺北市中山地政事務所人員至現場勘驗
    指界無誤。而依上開會勘、巡查及檢察官履勘時所拍攝之照
    片顯示，臺北市○○路○○段81地號前遭開挖整地之坡地的
    土石，有明顯的掏空、坍塌現象，另堆積土石之處所，亦有
    地表龜裂之情形。是上開土地於94年12月間遭人開挖整地、
    堆積土石後，致生水土流失之事實，亦已至為明確。
  (三)臺北市○○路○○段81地號上如附圖編號C的開挖處及編號B
    填土處，同小段200、199地號土地產業道路，如附圖編號A
    所示位置填土處，均係被告甲○○委請被告乙○○找來怪手
    開挖、堆置一情，除業據被告甲○○於95年7月7日在履勘現
    場時供述: 在山壁開挖處，是因農場大門被偷了三次，因此
    要放貨櫃屋，要有人來看守。對檢察官所詢: 「你挖的土是
    否回填到道路左側山溝? 」，答稱: 「是的，因為我要拓馬
    路停車。」。另對檢察官所詢: 「軍方營區○○道路，亦有
    填土拓寬情形，是作何用途? 」，答稱: 「是跟我大門開挖
    時間同時做的，是因為方便大車進出」、開挖的時間是「94
    年12月份。」、「是乙○○找人來挖。」等語（參偵字第99
    37號卷第122頁），及被告乙○○於偵查中以證人身分具結
    作證陳稱: 因為要做大門，而旁邊有市府在挖水溝，我請他
    們幫忙，他們只是將土放在旁邊填平，甲○○要我找人將大
    門的山地開挖，只是里長有來說這邊不能挖，後來就停工了
    等語（參偵字第9937號卷第184頁）在案外，亦據被告甲○
    ○於本院審理時以證人身分結證: 94年間時乙○○住在我福
    山農場裡，乙○○跟我說要整修大門，我說可以，怪手是原
    來在附近作工程，乙○○就問怪手可否來幫忙等語。及被告
    乙○○以證人身分結證:94 年間因我們要管理福山農場，要
    在農場大門口放警衛亭，甲○○請我處理，我請平地的小山
    貓剷車，將山壁平一下，要放警衛亭等語（以上均參本院97
    年1月17日審判筆錄）在卷。是被告甲○○否認有何開挖整
    地、填置土石行為，以及被告乙○○於本院審理時否認填置
    土石云云，均為卸責之詞，不足採信。
  (四)被告甲○○雖另提出: 其向國防部提出之陳情函、財政部國
    有財產局台灣北區辦事處80年3月15日台財產北三字第80000
    57 31號函、向臺北市長陳情書、本院90年度訴字第844號判
    決、臺灣士林地方法院79年度易字第1539號判決、光復建設
    開發股份有限公司執照、門牌證明書、被告甲○○之戶籍資
    料、臺北市○○區○○路1小段197、198、199、200、201、
    20 2、203號土地之地籍圖謄本、土地分區使用證明書、臺
    北市政府都市發展局土地使用分區及公共設施用地證明書、
    收據、臺灣臺北地方法院檢察署63年6月19日不起訴處分書
    、臺北市中山區公所61年7月30日北市中社字第18911號函（
    受文者為李道明）、臺灣警備總司令部71年1月31日公告、
    臺北市政府建設局85年6月11日北市建五字第19233號函、臺
    北市政府警察局中山分局92年3月5日北市警中分刑字第0926
    0953 000號函、被告與大文公司之協議書、國防部統一通信
    指揮部會勘通知書、國部分作戰次長室74年7月19日（74）
    弘弦字第3059號簡便行文表、XD-0304字營道工程道路協調
    會、國防部通資部貓九山營區91年2月27日占用民地現場會
    勘紀錄、貓九山營地使用權初期訪查報告、國防部總政治作
    戰部83年6月6日（83）恭惠字第6300號簡便行文表、國防部
    參謀本部資電作戰指揮部94年3月21日虹評字第0940001623
    號函（說明199地號土地，已於74年由國防部辦理撥用，管
    理機關為軍備局）、海軍總部政治作戰部76年3 月13日（76
    ）震禮0885號函、使用土地現況表（內載時間為93年8月，
    北安段1小段199、200號土地所有權人均中華民國，管理者
    分別為軍備局及國有財產局）、臺北市政政規費及其他收入
    收據、89年9月15日土地登記申請書（聲請為時效取得地上
    權登記）等文件為證。但查，上開各文件，或為被告甲○○
    與軍方間之來往公文及相關會勘資料，或為其個人之前案判
    決、系爭土地之相關地籍、使用分區等資料，並無任何一份
    文件，足資證明系爭北安段1小段81、199、200等地號土地
    係被告所有，或被告有何使用之權源，是各該資料均無足為
    被告甲○○有利認定之依據。
  (五)未查，被告甲○○所提出之前開93年8月之使用土地現況表
    ，內亦記載北安段1小段199、200號土地所有權人均中華民
    國，管理者分別為軍備局及國有財產局，足認被告甲○○確
    已明知其非上開土地之所有權人，亦非管理使用權人。另被
    告乙○○於本院審理時亦供承: 被告甲○○曾給予其看過相
    關資料等語在案。亦足認被告乙○○亦已明知被告甲○○並
    非上開土地之所有權人或管理使用權人。被告二人既均明知
    其等非所有權人，亦無合法管理使用權，竟為放置貨櫃屋、
    停放車輛及拓寬馬路供較大車輛通行，而未經管理使用權人
    之同意，即由被告乙○○僱工開挖山壁，並將所挖下之土石
    回填於路側及山溝，致使該遭受挖取之山壁發生掏空、坍塌
    ，山溝處之回填土方龜裂，致生水土流失。其二人違反水土
    保持法之犯行，事證明確，洵堪認定，應依法論科。
二、論罪科刑理由:
  (一)被告行為後刑法第28條於94年2月2日修正通過，於95年7月
    1日施行。但修正理由係為釐清陰謀共同正犯及預備共同正
    犯、共謀共同正犯是否合乎本條規定之正犯要件。非屬法律
    之變更，應依修正後之規定論之，合先敘明。
  (二)按水土保持法係於83年5月27日制定公布，相較於山坡地保
    育利用條例係於65年4月29日制定公布，並於87年1月7日修
    正公布第33-35條文，是山坡地保育利用條例因最近一次修
    正，相對於水土保持法係屬後法，水土保持法則屬前法，但
    依水土保持法第1條第2項之規定：「水土保持，依本法之規
    定，本法未規定者，適用其他法律之規定」，因此就水土保
    持法之立法體制而言，係立於特別法之地位，且適用時排斥
    其他法條之適用，僅水土保持法未規定時，始有其他法律適
    用之餘地。因此，基於「新普通法不能變更舊特別法」之原
    則，被告前揭行為仍應優先適用水土保持法之規定加以論處
    。
  (三)是核被告甲○○、乙○○未經主管機關同意在上開國有山坡
    地擅自開挖整地、填置土石，以供己用，致生水土流失之行
    為，均係犯水土保持法第32條第1項前段之在公有山坡地未
    經同意擅自開挖整地、堆置土石使用，致生水土流失罪。被
    告等之上開犯行雖亦合於刑法第320條第2項之竊佔罪及山坡
    地保育利用條例第34條第1項之擅自占用罪，惟因水土保持
    法第32條第1項前段係前揭法條之特別法，依特別法優於普
    通法之法律競合關係，應逕論以水土保持法第32條第1項前
    段之罪。被告二人間有犯意之聯絡及行為之分擔，均為共同
    正犯。爰審酌被告二人犯罪之動機，係為了放置貨櫃屋、停
    車供己使用土地，竟未經主管機關之同意，開挖山坡整平坡
    地及填置土石，所開挖及堆置土石之面積，所生之水土流失
    損害程度尚屬輕微及其犯罪後猶卸責飾詞，犯後態度不佳等
    一切情狀，分別量處有期徒刑10月。
  (四)本件被告二人之犯罪行為時間為94年12月間，係在96年4 月
    24日之前，且無九十六年中華民國罪犯減刑條例所定不得減
    刑之事由，爰均併依上開條例第2條第1項第3款規定減其宣
    告刑2分之1。
  (五)被告二人行為後刑法第41條亦一併修正。被告二人行為時之
    刑法第41條第1項前段規定：犯最重本刑為5年以下有期徒刑
    以下之刑之罪，而受6個月以下有期徒刑或拘役之宣告，因
    身體、教育、職業、家庭之關係或其他正當事由，執行顯有
    困難者，得以1元以上3元以下折算1日，易科罰金」，又依
    95年5月17日修正前罰金罰鍰提高標準條例第2條規定，就其
    原定數額提高為100倍折算1日，則被告行為時之易科罰金折
    算標準，應以銀元300元折算1日，經折算為新臺幣後，應以
    新臺幣900元折算為1日；惟94年2月2日修正公布之刑法第41
    條第1項前段則規定：犯最重本刑為5年以下有期徒刑以下之
    刑之罪，而受6個月以下有期徒刑或拘役之宣告者，得以新
    臺幣1千元、2千元或3千元折算1日，易科罰金。是比較修正
    前、後之易科罰金折算標準，以94年2月2日修正公布前之刑
    法規定，較有利於被告。本件被告二人上開宣告刑，經減刑
    後之有期徒刑未逾6 月，依中華民國九十六年罪犯減刑條例
    第9條規定，得易科罰金，爰併依修正前刑法第41條第1項前
    段及修正前罰金罰鍰提高標準條例第2條規定，諭知易科罰
    金之折算標準。
  (六)本件被告二人雖有前開違反水土保持法之行為，但其等尚未
    在附圖所示處所放置工作物，亦無任何墾植物、施工材料，
    且其進行前述開挖、填置土石所用之機具，是被告乙○○臨
    時委請不知情之工人，駕駛機具進行操作，各該機具均未扣
    案，且均非被告所有，爰均不另為沒收之諭知，附此敘明。
據上論斷，應依刑事訴訟法第299條第1項前段，水土保持法第32
條第1項，修正後刑法第11條、第2條第1項前段、第28條、修正
前第41條第1項前段，修正前罰金罰鍰提高標準條例第2條，中華
民國九十六年罪犯減刑條例第2條第1項第3款、第7條、第9條，
判決如主文。
本案經檢察官杜慧玲到庭執行職務。
中    華    民    國    97    年    1     月    31    日
                  刑事第四庭  審判長法  官  劉慧芬
                                    法  官  呂政燁
                                    法  官  李桂英
上正本證明與原本無異。
如不服本判決，應於收受送達後十日內向本院提出上訴書狀。
                                    書記官  嚴君珮
中    華    民    國    97    年    1     月    31    日
附錄本件論罪科刑法條：
水土保持法第32條
在公有或私人山坡地或國、公有林區或他人私有林區內未經同意
擅自墾殖、占用或從事第8條第1項第2款至第5款之開發、經營或
使用，致生水土流失或毀損水土保持之處理與維護設施者，處六
個月以上5年以下有期徒刑，得併科新台幣60萬元以下罰金。但
其情節輕微，顯可憫恕者，得減輕或免除其刑。
前項情形致釀成災害者，加重其刑至二分之一；因而致人於死者
，處5年以上12年以下有期徒刑，得併科新台幣1百萬元以下罰金
；致重傷者，處3年以上10年以下有期徒刑，得併科新台幣80萬
元以下罰金。
因過失犯第1項之罪致釀成災害者，處1年以下有期徒刑，得併科
新臺幣60萬元以下罰金。
第 1 項未遂犯罰之。
犯本條之罰者，其墾殖物、工作物、施工材料及所使用之機具沒
收之。
附圖:


司法院資訊處製作；財團法人民間司法改革基金會備份。
